臺灣臺中地方法院民事裁定　　　　　　100年度監宣字第204號
聲　請　人　粘日輝
相　對　人　粘洪五梅
上列聲請人聲請監護宣告事件，本院裁定如下：
    主    文
宣告粘洪五梅（國民身分證統一編號：Ｚ000000000號
）為受輔助宣告之人。
選定粘日輝（國民身分證統一編號：Ｚ000000000號）
為受輔助宣告之人之輔助人。
聲請費用由受輔助宣告之人負擔。
    理    由
一、聲請意旨略以：聲請人粘日輝（男、民國○○○年○○月○
    ○日生、國民身分證統一編號：Ｚ000000000號）
    為相對人粘洪五梅（女、四十七年九月十五日生、國民身分
    證統一編號：Ｚ000000000號）之夫，相對人於76
    年間因罹患雙極性情感疾患（躁鬱症）等病症，致性情改變
    ，出現異常之購物及生活行為，諸如：大肆購物、借貸、投
    資、處分不動產或贈與陌生人昂貴物品等，經家人多次送往
    彰化明德療養院、維新醫院住院療養診治，均不見起色，相
    對人已欠缺為意思表示、受意思表示及辨識其意思表示效果
    能力，且無法處理自己事務，為此聲請對其為監護之宣告等
    語。再聲請人及粘哲源分別為相對人之夫及子，經相對人之
    親屬團體開會決議共同推舉分別為監護人及會同開具財產清
    冊之人，為確保相對人之權益，爰依法請求選定聲請人為受
    監護宣告之相對人之監護人，另請指定粘哲源為會同開具財
    產清冊之人等語。
二、按法院對於監護之聲請，認為未達民法第14條第1項之程度
    者，得依民法第15條之1第1項規定，為輔助之宣告，民法第
    14條第3項定有明文；法院對於監護之聲請，認為未達民法
    第14條第1項之程度，而有輔助宣告之原因者，得依聲請或
    依職權以裁定變更為輔助宣告，亦為民事訴訟法第624條之3
    第1項所明定。次按對於因精神障礙或其他心智缺陷，致其
    為意思表示或受意思表示，或辨識其意思表示效果之能力，
    顯有不足者，法院得因本人、配偶、四親等內之親屬、最近
    一年有同居事實之其他親屬、檢察官、主管機關或社會福利
    機構之聲請，為輔助之宣告；受輔助宣告之人，應置輔助人
    ，民法第15條之1第1項、第1113條之1第1項亦定有明文。又
    依民法第1113條之1第2項準用同法第1111條之1規定，法院
    選定輔助人時，應依受輔助宣告之人之最佳利益，優先考量
    受輔助宣告之人之意見，審酌一切情狀，並注意下列事項：
    (一)受輔助宣告之人之身心狀態與生活及財產狀況。(二)受輔助
    宣告之人與其配偶、子女或其他共同生活之人間之情感狀況
    。(三)輔助人之職業、經歷、意見及其與受輔助宣告之人之利
    害關係。(四)法人為輔助人時，其事業之種類與內容，法人及
    其代表人與受輔助宣告之人之利害關係。
三、經查：
（一）聲請人主張之事實，業據提出臺中維新醫院診斷證明書、
      相對人身心障礙手冊、土地所有權狀、建築改良物所有權
      狀、相對人所書信函、金錢借貸收支資料、存摺、土地登
      記第一類謄本、建物登記第一類謄本、藥行特賣銷售契約
      書（均影本）、親屬系統表、親屬團體會議推定監護人、
      會同開具財產清冊之人說明書、同意書、戶籍謄本、草屯
      療養院診斷證明書等在卷可憑。本院於鑑定人即臺中榮民
      總醫院林志堅醫師前訊問相對人，相對人對於法官詢問其
      姓名？年籍？住所？與聲請人之關係？等問題，相對人雖
      能正確回答，並具備思考力、判斷力、計算能力及使用金
      錢能力，亦有相當之現實感（參本院100年9月19九日訊問
      筆錄）。惟經鑑定醫師進一步檢查認：相對人於75年時即
      患有雙極性情感疾患（躁鬱症），發病時係以誇大妄想，
      膨脹的自信心，過度投入會帶來痛苦的活動（無節制的購
      買與贈與他人財物）和活動量增加為主要表現，二十年來
      ，已在各醫院住院治療超過八次，且因病識感不佳，並未
      規則服藥，導致情緒狀況無法維持穩定，因此雖已接受治
      療相當多年，其功能以及病情均無法維持長時間穩定；相
      對人之症狀雖不影響對於他人意思的溝通理解和自我照顧
      之能力，但在發病時會欠缺對於社會（特別是財務）的合
      理判斷與控制之能力，故判定在管理處分自己財產時，有
      給予經常性協助之必要；參酌相對人過去病史、病識感以
      及服藥順從性，疾病再次復發而影響其判斷力以及財務管
      理能力之機會相當高，評估相對人有精神上之障礙「雙極
      性情感疾患（躁鬱症）」，其程度重大，不能管理處分自
      己之財產（躁鬱症狀影響其財務管理能力），且回復可能
      性低，致相對人有「為意思表示或受意思表示，辨識其意
      思表示效果之能力，顯有不足」之情形，建議為輔助宣告
      等語，此有該醫院100年9月28日中榮醫企字第1000017922
      號函所附「成年監護鑑定書」乙份在卷可稽。
（二）經本院依職權囑託臺中市政府社會局進行訪視，訪視結果
      略以：1.本案相對人持有精障輕度手冊，於100年7月25日
      因有毆打案友人之狀況，由聲請人強制送臺中市維新醫院
      治療。訪視時相對人的精神狀況已趨穩定，沒有太大的情
      緒起伏，與社工員對談及互動皆屬正常。2.聲請人提供相
      對人購買玉石及向藥廠訂購藥材等購買收據（四張）單筆
      購買金額約莫數萬元，聲請人認為相對人無法克制其購物
      慾，為確保家產不被任意揮霍掉，故聲請相對人監護宣告
      。3.相對人表示未與聲請人及子女同住，另租屋與數名友
      人居住，友人日常生活起居之開銷及租金均由相對人自願
      提供費用支付等語，此有臺中市政府社會局100年8月29日
      中市社工字第1000065896號函所附訪視調查表乙份在卷可
      稽。本院審酌上開勘驗結果、醫師所為之鑑定意見及訪視
      報告，認相對人辨識能力顯有不足，但非完全不能辨識其
      意思表示之效果，未達應受監護宣告之程度。從而，聲請
      人聲請監護宣告，尚屬有間，惟相對人仍有受輔助之必要
      ，爰依職權以裁定為輔助之宣告。
（三）聲請人為相對人之配偶，相對人父母親均歿，與聲請人育
      有一男等情，有戶籍謄本、親屬系統表附卷為憑。且聲請
      人亦同意擔任輔助人。本院參酌前揭各節，認由聲請人任
      相對人之輔助人，最能符合受輔助宣告之人之最佳利益，
      爰選定聲請人為相對人之輔助人。
四、又依民法第15條之2規定：「受輔助宣告之人為下列行為時
    ，應經輔助人同意。但純獲法律上利益，或依其年齡及身分
    、日常生活所必需者，不在此限：一為獨資、合夥營業或為
    法人之負責人。二為消費借貸、消費寄託、保證、贈與或信
    託。三為訴訟行為。四為和解、調解、調處或簽訂仲裁契約
    。五為不動產、船舶、航空器、汽車或其他重要財產之處分
    、設定負擔、買賣、租賃或借貸。六為遺產分割、遺贈、拋
    棄繼承權或其他相關權利。七法院依前條聲請權人或輔助人
    之聲請，所指定之其他行為。第78條至第83條規定，於未依
    前項規定得輔助人同意之情形，準用之。第85條規定，於輔
    助人同意受輔助宣告之人為第1項第1款行為時，準用之。第
    1項所列應經同意之行為，無損害受輔助宣告之人利益之虞
    ，而輔助人仍不為同意時，受輔助宣告之人得逕行聲請法院
    許可後為之。」準此，受輔助宣告之人除上開法條列舉之行
    為需輔助人同意外，其並未喪失行為能力，尚得於純獲法律
    上利益，或依其年齡及身分、日常生活所必需之情形，處分
    自身財產，並未完全剝奪其財產處分權。再參酌同法第1113
    條之1規定，並無準用同法第1094條、第1099條及第1099條
    之1、第1103條第1項規定，亦即受輔助宣告人之財產，不由
    輔助人管理，輔助人對於受輔助宣告人之財產，並無依規定
    與經法院或主管機關所指定之人會同開具財產清冊。本件相
    對人之精神或心智狀況未達監護宣告之程度，而經本院依民
    法第14條第3項、民事訴訟法第624條之3第1項規定，對相對
    人為輔助之宣告已如前所述。揆諸前開說明，本件自毋庸指
    定會同開具財產清冊之人，附此敘明。
五、依民事訴訟法第608條第1項、第624條之1第3項，裁定如主
    文。
中    華    民    國   100    年    10    月    18    日
                  家事法庭      法  官  楊國精
正本係照原本作成。
如不服本裁定關於選定輔助人之部分，應於送達後十日內向本院
提出抗告狀，並繳納抗告費新臺幣一千元；其餘關於輔助宣告之
部分，不得抗告。
中    華    民    國   100    年    10    月    18    日
                                書記官  沈慧玲